【裁判字號】    99,消債更,147
【裁判日期】    990928
【裁判案由】    更生事件
【裁判全文】
臺灣板橋地方法院民事裁定           99年度消債更字第147號
聲  請  人  甲○○
上列當事人因消費者債務清理條例事件聲請更生，本院裁定如下
：
    主  文
聲請駁回。
聲請程序費用由聲請人負擔。
    理  由
一、按債務人對於金融機構因消費借貸、自用住宅借款、信用卡
    或現金卡契約而負債務，在聲請更生或清算前，應提出債權
    人清冊，以書面向最大債權金融機構請求協商債務清償方案
    並表明共同協商之意旨，消費者債務清理條例第151條第1項
    定有明文。而消費者債務清理條例所定之前置協商程序，其
    立法目的係因債務人對於金融機構因消費借貸、自用住宅借
    款、信用卡或現金卡契約而負債務，其法律關係較單純明確
    ，金融機構並已訂有債務協商機制，使債務人與多數債權人
    間能利用法院程序外解決之協商機制而自主解決其債務，如
    能協商成立，債務人或不須依本條例聲請更生或清算，可疏
    減法院負擔，有效分配司法資源，遂採行協商前置主義。申
    言之，債務人須盡己之力與最大債權金融機構謀求自主性的
    協議清償債務方案，若債務人於衡酌己身清償資力，提出符
    合正當性及合理性之清償計畫，卻不被最大債權金融機構所
    接受時，債務人自得求助於法院，選擇向法院聲請更生或清
    算。反之，若債務人僅徒具形式提出協商聲請，而不以積極
    態度謀求解決清償債務方案；或事後又撤回協商之聲請；或
    債務人所提出之債務清償方案與其清償資力不具相當性與合
    理性時，亦即在衡量債務人之負債原因、經濟收入情況、通
    常生活必要性之支出等客觀情狀後，債務人提出之清償計畫
    ，並不符合比例原則之要求時，自不能認債務人已充分踐行
    法律所要求之協商程序；否則，若不問債務人之清償資力如
    何，概命最大債權金融機構必須接受清償條件，即難謂符合
    法律所定前置協商之精神。次按，債務人不能清償債務或有
    不能清償之虞者，得依本條例所定更生或清算程序，清理其
    債務，消費者債務清理條例第3 條定有明文。所謂「不能清
    償債務或有不能清償之虞者」，係指債務人欠缺清償能力，
    對於已屆清償期，且已受請求之債務之全部或主要部分，客
    觀上可預見其為一般且繼續的不能清償之財產狀態之謂。而
    清償能力係由財產、信用、勞力三者構成，雖無足夠財產，
    如有良好之信用、優良之技術或持續不斷之勞力，即屬有清
    償債務之可能。又聲請更生或清算不合程式或不備其他要件
    者，法院應以裁定駁回之，但其情形可以補正者，法院應定
    期間先命補正，復為同條例第8 條所明定。
二、本件聲請意旨略以：聲請人目前債務總金額為新臺幣（下同
    ）1,891,062 元，消費者債務清理條例施行後，伊前於民國
    98年間與最大債權金融機構台新國際商業銀行股份有限公司
    （下稱台新銀行）請求共同協商債務清償方案，嗣台新銀行
    提出每月還款19,133元、利率3 ％、共114 期之還款方案。
    惟聲請人現平均每月薪資約41,644元，扣除每月必要生活費
    用22,451元及每月扶養母親費用3,500 元，剩餘每月可處分
    金額約15,693元，然因台新銀行要求聲請人每月應支付19,1
    33元之金額高於聲請人每月可處分之金額，故因聲請人無法
    負擔致協商不成立，然雙方當事人就還款金額之差額僅3,44
    0 元（計算式：19,133-15,693=3,440 ），尚未至無法協商
    讓步之程度，聲請人遂於99年間再次向台新銀行請求前置協
    商，卻遭台新銀行以聲請人曾參與前置協商成立或銀行公會
    協商機制成立為由退件（見本院卷第12頁），聲請人實不知
    台新銀行為何就同一前置協商程序竟生「成立」及「不成立
    」二種結果。再者本件實為台新銀行單方告知還款方案，聲
    請人僅得選擇接受銀行提出之還款方案，抑或與銀行協商不
    成立而自負聲請更生或清算程序之程序不利益，倘法院認聲
    請人確有固定之還款能力，並以債務協商為宜者，請求法院
    依消費者債務清理條例第15條準用民事訴訟法第377 條第1
    項規定，試行和解。又本件聲請人無擔保或無優先權之債務
    總額未逾1,200 萬元，復未經法院裁定開始清算程序或宣告
    破產，爰向本院聲請更生等語。
三、經查：
  (一)本件聲請人於消費者債務清理條例施行後，曾提出債權人清
    冊，依同條例第151條第1項規定，以書面向最大債權金融機
    構台新銀行申請共同協商債務清償不成立，有聲請人提出之
    台新商業銀行98年12月11日前置協商不成立通知書影本為證
    （見本院卷第119 頁），堪信為真實。是本件應審究聲請人
    是否有「不能清償債務或有不能清償之虞」之情事，方為適
    法。
  (二)經查：
  1.聲請人前以書面向台新銀行申請前置協商，表示其平均每月
    收入約為39,700元，扣除每月必要生活費用及負擔母親扶養
    費1 萬元後，每月可償還9,000 元，經台新銀行評估聲請人
    償債能力後，提出分114 期、利率3 ％，每月還款19,133元
    之方案，惟聲請人不同意致協商不成立等情，有台新銀行99
    年6 月15日台新總債務協商部字第09900010151 號函及所檢
    附前置協商申請人財產及收支狀況說明書在卷可按（見本院
    卷第106 至117 頁）。按消債條例所定債務清理程序之立法
    精神，並非維持債務人過去慣常之寬裕生活，而係重新檢視
    其消費行為樽節支出，是聲請人既已負債大於資產，生活消
    費程度自應受有限制，每月生活開支，自不能與一般人等量
    齊觀，除有絕對必要性支出之外，自當縮衣節食，刻苦生活
    、優先誠實履行清償債務之責。觀諸聲請人於97年10月30日
    書立前置協商申請人財產及收支狀況說明書（見本院卷第11
    4 頁），其上記載每月支出之情形，包括房租1 萬元、膳食
    費5,100 元、勞健保費1,000 元、交通費900 元、電信費50
    0 元、香菸費1,200 元、水電1,200 元、醫療費150 元、保
    險5,595 元，合計25,645元；又依聲請人於99年6 月18日所
    提出之財產及收入狀況說明書（見本院卷第33至34頁）記載
    聲請前兩年內每月必要支出包括：房租1 萬元、膳食費6,30
    0 元、交通費800 元、水電瓦斯費1,350 元、勞健保及勞退
    基金1,891 元、所得稅1,110 元、其他支出1,000 元，合計
    22,451元，其中關於房租費、電信費、香菸費、水電費及保
    險費等支出金額，已逾越一般應勤儉自持之債務人基本必要
    生活所需，自與債務人應為儉樸生活以還債為先之原則有所
    不符。參酌行政院主計處公布之99年度臺北縣每人每月最低
    生活費用10,792元，該最低生活費用已包括食、衣、住、行
    等費用在內，以此計算聲請人個人每月必要生活費用尚屬合
    理，是聲請人每月超逾10,792元範圍之生活支出，尚難認屬
    維持基本生活之必要支出。則以聲請人所陳每月平均基本薪
    資41,644元計算，扣除每月基本生活費用10,792元及扶養母
    親費用3,500 元後，每月猶有27,352元之餘額，顯足以負擔
    台新銀行所提議每月還款19,133元之條件，揆諸首揭意旨，
    聲請人於前置協商時僅提出每月清償9,000 元之方案，其是
    否已盡最大之誠意進行協商，實屬有疑，是聲請人上開主張
    ，自不可採，本件應無不能清償其債務之情形。
  2.另依聲請人之勞工保險被保險人投保資料表所示（見本院卷
    第44至45頁），聲請人自91年4 月3 日起即任職於茂隆工業
    股份有限公司，且由聲請人97年間向台新銀行申請前置協商
    之收入切結書觀之，其每月即有約4 萬元之薪資，足見聲請
    人本身具有相當專業之工作能力。又佐以聲請人現年為47歲
    （52年生，見本院卷第42頁戶籍謄本），正值壯年，每月復
    有穩定之薪資收入，其屆勞動基準法所定強制退休年齡65歲
    尚得工作逾18年，倘其願意繼續勤勉工作，並重新檢視消費
    行為撙節開銷，當可逐月清償其所積欠之債務，亦難認其有
    不能清償債務之情事。是以，本件更生之聲請，不符合消費
    者債務清理條例第3 條所定「不能清償債務或有不能清償之
    虞」之要件。
四、綜上所述，本件聲請人每月收入既足以維持基本生活，及履
    行債權人提議之協商條件，尚難認聲請人有何不能清償債務
    或不能清償之虞之情形，故其主張情節即與本條例第3 條所
    定要件不符，核其情形又屬無法補正，揆諸首開說明，本件
    聲請自不應准許。爰依消費者債務清理條例第3 條、第8 條
    ，裁定如主文。
五、另聲請人雖請求法院試行和解，惟查聲請人既有固定之收入
    ，且仍有清償債務之能力，如認台新銀行所提前置協商還款
    條件過苛，自非不得再與其債權銀行進行協商，俾便求得適
    當之履債方式以資解決紛爭，併予指明。
六、至於聲請人所預納之郵務送達費3,400 元，則待本件更生聲
    請事件確定後，如尚有剩餘郵資餘額，再予檢還聲請人，附
    此敘明。
中    華    民    國    99    年    9     月    28    日
                  民事第二庭  法  官  張筱琪
以上正本係照原本作成。
如對本裁定抗告須於裁定送達後10日內向本院提出抗告狀，並應
繳納抗告費新台幣1,000元整。
中    華    民    國    99    年    9     月    28    日
                              書記官  連思斐

司法院資訊處製作；財團法人民間司法改革基金會備份。
